【裁判字號】    89,簡上,45
【裁判日期】    890504
【裁判案由】    確認本票債權關係不存在
【裁判全文】
臺灣高雄地方法院民事判決  八十九年度簡上字第四十五號
    上  訴  人  甲○○
    被上訴人    乙○○
右當事人間請求確認本票債權關係不存在事件，上訴人對於中華民國八十八年十一月
二十五日本院高雄簡易庭八十八年度雄簡字第二四二四號第一審判決提起上訴，本院
判決如左：
    主  文
上訴駁回。
第二審訴訟費用由上訴人負擔。
    事  實
甲、上訴人方面：
  一、聲明：(一)原判決廢棄。(二)被上訴人在第一審之訴駁回。(三)第一、第二審訴訟費
      用由被上訴人負擔。
  二、陳述：除與原審判決書所載者相同茲予引用外，補稱：
    (一)系爭本票確屬被上訴人乙○○所簽發，此為被上訴人所不爭執。又執票人即上
      訴人為被上訴人之直接後手，亦為被上訴人所自認，則依一般經驗法則，在票
      據之直接前後手間，票據之交付必有其原因關係存在。雖原因關係之存在於涉
      訟當中須由執票人負舉證之責，然發票人斷然否認有任何原因關係存在，卻無
      法就己身簽發之票據由對造取得之原因事實做一合理說明，則其否認實不符一
      般經驗法則。
    (二)又證明應證事實並不限於以直接證據為之。倘存有間接證據，雖不能直接證明
      應證事實，但依一般經驗法則，能據以推認應證事實者，其證據力即與直接證
      據同。本件上訴人主張系爭本票兩張係因被上訴人與訴外人黃萬生因傷害及誣
      告刑事案件訟時，其中新台幣（下同）四萬元本票係被上訴人為支付律師費
      用四萬元，因被上訴人表示經濟困難，遂由上訴人代墊，並簽發系爭本票作為
      擔保，此有律師費用之收據為憑。
    (三)又系爭一萬元本票，係被上訴人提出告訴狀，表示其因被告訴狀內陳述的數人
      追殺，而提出告訴，現因居無定所，生活拮据，而向上訴人借貸一萬元，並簽
      發本票以為清償擔保。
    (四)依一般經驗法則，上訴人非被上訴人與訴外人黃萬生兩人間訴訟案件之當事人
      或利害關係人，衡情自不可能隨意取得該案之訴狀或費用收據。尤以律師事務
      所開具之費用收據，非待繳交費用後，方才當場開具收據交予繳款人收執，因
      之取得該費用收據者，依一般經驗法則，應可推認即為繳款人。則上訴人聲稱
      其基於與被上訴人間之消費借貸契約，而代墊被上訴人應支付之律師費用云云
      ，即非無據。是以上開證據已足以證明兩造間確有消費借貸關係存在。
  三、證據：援用原審之立證方法。
乙、被上訴人方面：
  一、聲明：求為判決駁回上訴，第二審訴訟費用由上訴人負擔。
  二、陳述：除與原審判決書所載者相同茲予引用外，補稱：
    (一)五萬元是籌備合夥開公司之經費，非消費借貸關係；當初為了要投資上訴人的
      電子公司，所繳納的入股金，本票二紙是上訴人寫好後，要我簽名，但上訴人
      並沒有拿五萬元給我，我們並未達成的合夥關係。
    (二)我並未給付律師費，上訴人也未拿錢給我繳律師費，另外我並未拿到上訴人的
      一萬元。
  三、證據：援用原審之立證方法。
    理  由
一、本件被上訴人起訴主張：上訴人持有以被上訴人名義為發票人，於八十六年三月
    十六日所簽發面額分別為一萬元及四萬元之本票各一張，並持向本院聲請就該二
    紙本票之面額五萬元，及自八十六年四月二十日起至清償日止，按年息百分之六
    計算之利息准予強制執行，本院亦因而裁定准許（八十八年度票字第一一一九五
    號），該本票雖係被上訴人所簽發，惟兩造間並無何原因關係存在，上訴人請求
    該等面款，實不正當，為此提起本件訴訟，求為確認本院八十八年度票字第一一
    一九五號本票裁定，命被上訴人給付上訴人伍萬元，及自民國八十六年四月二十
    日起至清償日止，按年息百分之六計算之利息之本票債權不存在之判決。上訴人
    則以：被上訴人係為向上訴人取得借款，始同時簽發前開二紙本票以為擔保，被
    上訴人之請求，顯然無據等語，資為抗辯。
二、按當事人主張有利於己之事實者，就其事實有舉證之責任，民事訴訟法第二百七
    十七條定有明文。民事訴訟如係由原告主張權利者，應先由原告負舉證之責，若
    原告先不能舉證，以證實自己主張之事實為真實，則被告就其抗辯事實即令不能
    舉證，或其所舉證據尚有疵累，亦應駁回原告之請求（最高法院十七年上字第九
    一七號判例參照）。又消費借貸，因金錢或其他代替物之交付，而生效力；民法
    第四百七十五條定有明文。消費借貸為要物契約，因金錢或其他代替物之交付而
    生效力，借用人對於交付之事實，如有爭執，應由主張已為交付之貸與人負舉證
    責任（最高法院六十九年度第二十七次民事庭會議決議、六十九年臺上字第三五
    四六號判例參照）。又票據債務人得以其自己與執票人間所存抗辯之事由對抗執
    票人（最高法院七十三年度台上字第四三六四號判例參照），故發票人主張其與
    直接後手之執票人間無原因關係存在，如執票人主張確有原因關係存在，則執票
    人就該原因關係自需負舉證責任。本件被上訴人主張兩造間並無原因關係存在，
    上訴人為前開兩造間具有消費借貸之原因關係抗辯，自負有舉證之責任。上訴人
    雖以上開情詞置辯，惟查：
  (一)上訴人雖提出律師費用之收據及被上訴人繕寫之告訴狀各一份為憑，惟此等證據
    僅足證明被上訴人曾對訴外人黃萬生等人提出告訴及支出律師費之事實，尚不足
    據以證明兩造間確有消費借貸關係存在。
  (二)上訴人於本院審理中陳稱「我在律師事務所當場交付四萬元給被上訴人，另一萬
    元在離開事務所後，車上交給被上訴人，並在鄉下找了房子給被上訴人住。而本
    票二紙是在交付一萬元的隔天，被上訴人到高雄市楠梓區啟昌我住所交給我的，
    借款清償期約定下個月有錢就還，他交付此二紙本票給我是供擔保用。」（見本
    院八十九年四月二十日言詞辯論筆錄）。查上訴人所稱代付律師費及借款之日應
    為八十六年三月二十日，此有上訴人提出之律師費用之收據一紙附於原審卷內可
    證，而據上訴人上開所述，被上訴人簽發系爭本票之時間應為八十六年三月二十
    一日，惟系爭本票簽發之日期卻為八十六年三月十六日，此亦有上訴人提出之系
    爭本票影本二張在卷可稽，顯見上訴人上開有關被上訴人向其借款及簽發本票為
    擔保之陳述，尚非實在，不足採信。
三、綜上所述，本件被上訴人主張「五萬元是當初為了要投資上訴人的電子公司，所
    繳納的入股金，本票二紙是上訴人寫好後，要我簽名，但上訴人並沒有拿五萬元
    給我，我們並未達成的合夥關係」等語為可採，上訴人所辯均為無可取。從而，
    被上訴人請求確認本院八十八年度票字第一一一九五號本票裁定，命被上訴人給
    付上訴人新台幣伍萬元，及自民國八十六年四月二十日起至清償日止，按年息百
    分之六計算之利息之本票債權不存在為有理由，應予准許。是則原審判決確認本
    院八十八年度票字第一一一九五號本票裁定，命被上訴人給付上訴人新台幣伍萬
    元，及自民國八十六年四月二十日起至清償日止，按年息百分之六計算之利息之
    本票債權不存在，於法並無不合。上訴意旨指摘原判決不當，求予廢棄改判，為
    無理由，應予駁回其上訴。
四、因本案事證已臻明確，兩造其餘主張陳述及所提之證據，均毋庸再予審酌，附此
    敘明。
五、據上論結，本件上訴為無理由，依民事訴訟法第四百三十六條之一第三項、第四
    百四十九條第一項、第七十八條，判決如主文。
中    華    民    國    八十九    年      五      月          四        日
                                  臺灣高雄地方法院民事第二庭
                                      審判長法  官  朱  玲  瑤
                                            法  官  黃  國  川
                                            法  官  陳  信  伍
右為正本係照原本作成。
本判決不得上訴。
中    華    民    國    八十九    年      五      月          四        日
                                            書記官  李  梅  芬


司法院資訊處製作；財團法人民間司法改革基金會備份。
